【裁判字號】    88,訴,713
【裁判日期】    891023
【裁判案由】    偽造文書等
【裁判全文】
臺灣士林地方法院刑事判決                          八十八年度訴字第七一三號
    公  訴  人  臺灣士林地方法院檢察署檢察官
    被      告  甲○○
                方文君
右列被告因偽造文書案件，經檢察官提起公訴（八十八年度偵字第一一四六五號），
本院判決如左：
        主  文
甲○○行使偽造私文書，足以生損害於他人，處有期徒刑月，緩刑貳年。
如附表編號一所示偽造之「林瑞三」署押壹枚沒收。
        事  實
一甲○○原係設於臺北市士林區○○○路○段六八號四號「中華民國藥物成癮防治協
  會」（以下簡稱藥物成癮防治協會）之祕書長，於民國八十七年十二月間，因職務
  關係得知藥物成癮防治協會將對全國監、院、所受刑人舉辦「把健康找回來」系列
  活動，且有「財團法人黎明文化事業基金會」（以下簡稱黎明文化事業基金會）來
  函表示欲贊助前開活動新臺幣（以下同）十萬元，請藥物成癮協會檢送相關單據俾
  便撥款，嗣因該活動未如期實施，故藥物成癮防治協會未前往領取贊助款，詎甲○○因與藥物成癮防治協會理事長丙○○理念不合，不滿該協會積欠其薪資，竟基於
  意圖為自己不法所有及偽造文書之犯意，於八十七年十二月二十一日，在上址偽簽
  藥物成癮防治協會執行長「林瑞三」（其實際姓名為林瑞山）之署押一枚於「藥物
  成癮防治協會收據」經辦人欄，並自該協會執行秘書乙○○之辦公桌，盜用藥物成
  癮防治協會之健保專用四角方章、舊收款專用圓戳章印章於該紙收據上（所在位置
  詳如附表所示），偽造「藥物成癮防治協會收據」一紙，足以生損害於林瑞山、藥
  物成癮防治協會；復於八十七年十二月三十日，持前開偽造之收據，連同自藥物成
  癮防治協會理事長丙○○辦公桌抽屜內取得該協會會員（起訴書誤為執行長）吳金
  樹之印鑑、自乙○○辦公桌取得藥物成癮防治協會收款專用圓戳章各一枚，前往設
  於臺北市○○路○段二一三號十樓之「黎明文化事業基金會」，盜用「吳金樹」、
  藥物成癮防治協會收款專用章印章各一枚於「黎明文化事業基金會現金支出傳票」
  上（所在位置詳如附表所示），表示藥物成癮防治協會收迄贊助款支票之意思，連
  同前揭偽造之「藥物成癮防治協會收據」持以向黎明文化事業基金會行使，使黎明
  文化事業基金會陷於錯誤，而交付面額十萬元、付款銀行為合作金庫、支票號碼為
  ＩＢ0000000號之贊助款支票一紙，足以生損害於吳金樹、藥物成癮防治協
  會。甲○○取得前開支票後，先於八十八年一月七日將該支票存入個人設於第一商
  業銀行仁和分行之帳戶內，旋於八十八年一月十一日提領其中九萬八千元，並於同
  年月二十九日離職。嗣於八十八年四月十九日，藥物成癮防治協會理事長丙○○發
  函向黎明文化事業基金會請求贊助，據黎明文化事業基金會表示已交付贊助款項，
  並於八十八年四月二十九日傳真前開收據、現金支出傳票予藥物成癮防治協會，始
  查知上情，經向甲○○索討後，迨八十八年五月五日，甲○○乃將十萬元返還藥物
  成癮防治協會。
二案經臺北市政府警察局報告臺灣士林地方法院檢察署檢察官偵查起訴。
        理  由
一訊據被告甲○○固不否認於右揭時地未經同意偽簽「林瑞三」署押於「藥物成癮防
  治協會收據」經辦人欄、使用「吳金樹」印章於「黎明文化事業基金會現金支出傳
  票」收款人欄，並使用藥物成癮防治協會健保專用四角方章、收款專用圓戳章於上
  開收據、支出傳票上，持以向黎明文化事業基金會領取面額十萬元之贊助款支票一
  紙，存入個人帳戶內，旋將兌現之現金提領等情，惟矢口否認有何詐欺及偽造文書
  之犯行，辯稱：系爭黎明文化事業基金會之贊助款係伊所籌募，嗣告訴人丙○○嫌
  贊助金額過低，不願前往領取，經黎明文化事業基金會多次催促，伊始於年度結束
  前代為出面領取，伊當時係藥物成癮防治協會之秘書長，本有權使用協會及會員印
  鑑，為避免外界質疑伊憑藉私人關係募得此筆款項，且藥物成癮防治協會登記之秘
  書長為林瑞山，故借用林瑞山及吳金樹之名義簽收贊助款，因藥物成癮防治協會未
  於金融機構開戶，伊乃將支票存入個人帳戶，復因其先前設立之「全診事業股份有
  限公司」積欠營業稅，伊擔心帳戶遭國稅局強制執行，旋於支票兌現後領出現金，
  迨告訴人向伊查詢該筆款項時，伊當日即將金額全數返還，並無詐欺及偽造文書之
  不法意圖云云。惟查：(一)被告未經同意偽簽「林瑞三」署押於「藥物成癮防治協會
  收據」經辦人欄之事實，業據證人林瑞山結證屬實（參見偵查卷宗第二九頁背面）
  ，並有藥物成癮防治協會收據一件在卷可稽。被告雖辯稱：因林瑞山為藥物成癮防
  治協會登記之秘書長云云，惟查，被告自八十七年十一月十六日起至八十八年一月
  二十九日止任職藥物成癮防治協會秘書長乙節，有該協會八十九年二月十四日藥
  癮防字第八九○○二號函附卷可稽，且經本院向內政部調閱該協會登記卷宗後發現
  ，該協會並無所謂「登記之秘書長」，其中僅八十六年八月二十五日「社會聘雇工
  作人員簡歷冊格式」中名列林瑞山為秘書長，林瑞山並以秘書長身分核簽籌備期間
  經費收支報告書及八十六年度收支預算表，至八十七年度預算表、資產負債表、現
  金出納表、財產目錄、八十八年度預算表，則均由被告以字「朱洺宏」於秘書長欄
  核簽等情，業據被告自承無訛（參見本院八十九年三月二十三日訊問筆錄），並有
  內政部八十九年二月十一日臺內社字第八九○四九二五號函送之藥物成癮防治協
  會卷宗一冊足考，況系爭「藥物成癮防治協會收據」僅需「經辦人」簽署，並非必
  由「登記之秘書長」簽署，被告此部分辯詞顯與事證不符，其此部分所為足以生損
  害於林瑞山無疑。(二)系爭吳金樹之私章平時置放於丙○○之辦公室抽屜，他人不得
  取用，且吳金樹亦無授權被告使用等情，分據告發人即證人丙○○（參見本院八十
  九年四月二十日）、證人吳金樹（參見偵查卷宗第二九頁背面）、乙○○（參見本
  院八十九年四月二十日、同年七月六日訊問筆錄）證述無訛，並有黎明文化事業基
  金會現金支出傳票在卷可考，被告此部分所為亦足以生損害於吳金樹。(三)至藥物成
  癮防治協會健保專用章四角方章、新舊收款專章圓戳章均由執行秘書乙○○保管，
  在會務範圍內被告有權使用，違法事項則不在此列等情，業據告發人即證人丙○○
  （參見本院八十九年四月二十日、同年六月八日訊問筆錄）、證人乙○○證述無訛
  （參見本院八十九年四月二十日、同年七月六日訊問筆錄），況該協會一般收款使
  用之印章係刻有「中華民國藥物成癮防治協會理事長」之四角方章及會址為「臺北
  市士林區○○○路○段六八號四樓」之收款專用圓戳章，此有藥物成癮防治協會印
  文對照表在卷足參，而被告竟於系爭收據理事長欄蓋用刻有「中華民國藥物成癮防
  治協會」之健保專用四角方章、收據下方蓋用會址為「臺北市松山區○○○路○段
  二六○號四樓」之舊收款專用圓戳章，益證被告未經授權使用該等印章，其所為乃
  會務範圍以外之未授權、違法事項，此部分足生損害於藥物成癮防治協會，亦彰彰
  甚明。(四)復查，藥物成癮防治協會確於郵政儲金匯業局設有帳戶，一般贊助撥款均
  直接劃撥至該帳戶，協會財務由執行秘書乙○○管理等情，業據證人乙○○證述綦
  詳（參見本院八十九年四月二十日訊問筆錄），復有郵政儲金匯業局八十九年五月
  二十五日劃00000000─○三六號函送之對帳單一件足考。然被告取得系爭
  支票後，竟不將支票交付予協會，反而於八十八年一月七日將該支票存入自己設於
  第一商業銀行仁和分行之帳戶內，旋於八十八年一月十一日提領其中九萬八千元，
  此有第一商業銀行仁和分行八十九年一月六日一仁字第四號函送之被告帳戶往來明
  細、被告庭提之存褶影本各一件可證。被告雖辯稱：係避免遭國稅局強制執行，始
  於支票兌現後提領現金云云，惟積欠營業稅者既係「全診事業股份有限公司」，而
  第一商業銀行仁和分行係被告私人之帳戶，依股份有限公司股東僅就其所認股份對
  公司負責之性質，被告帳戶焉有受強制執行之可能？況被告於八十九年一月二十日
  答辯狀中自承：已與稅捐機關協商，獲准分期償還積欠稅款等語，則被告更無遭強
  制執行之虞。(五)末查，藥物成癮防治協會於八十八年四月十九日發函向黎明文化事
  業基金會請求贊助，據黎明文化事業基金會表示已交付贊助款，經乙○○向被告查
  詢，被告推稱並未收取該筆款項，直至同年四月二十九日下午四時三十分許，黎明
  文化事業基金會傳真系爭收據、現金支出傳票予藥物成癮防治協會，被告始於同年
  五月五日將十萬元返還藥物成癮防治協會等情，業據告發人即證人丙○○（參見本
  院八十九年六月八日訊問筆錄）、證人乙○○證述綦詳（參見本院八十九年七月六
  日訊問筆錄），且有被告於八十八年五月五日書立之切結書、黎明文化事業基金會
  現金支出傳票、該會八十七年十月十二日明秘字第一七六號簡便行文表、八十九
  年五月二日明秘字第○六五號函送之雙方往來函稿紀錄一冊等附卷足憑，參以被
  告於本院訊問時自承：「（法官問：為何提領九萬多元未還給協會？）因協會還欠
  我半個月薪水，且我與會長理念不合」、（參見本院八十九年一月二十日訊問筆錄
  ）、「我與會長有心結」（參見本院八十九年三月二十三日訊問筆錄），足見被告
  領取款項之目的係供作私用，而以偽造署押、盜用印章進而偽造文書之方法，使黎
  明文化事業基金會陷於錯誤，誤認該筆贊助金額將納入藥物成癮防治協會帳戶而交
  付支票，被告具有為自己不法所有之意圖甚明。是被告所辯，顯係卸責之詞，洵無
  可採。本件事證明確，被告犯行堪以認定，應依法論科。
二被告於黎明文化事業基金會現金支出傳票收款人欄盜用藥物成癮防治協會收款專用
  圓戳章、「吳金樹」印章各一枚，足以表示藥物成癮防治協會收迄贊助款支票之意
  思證明，性質上均屬於刑法第二百二十條所稱關於同法第二百十條規定之準私文書
  。核被告所為，係犯刑法第二百十六條、第二百二十條、第二百十條之行使偽造私
  文書罪、第三百三十九條第一項之詐欺取財罪。被告偽造署押及盜用印章行為，分
  別係偽造私文書、準私文書行為之一部，其偽造私文書復持以行使，其低度之偽造
  私文書行為為高度之行使行為所吸收，均不另論罪。被告同時持系爭收據、現金支
  出傳票向黎明文化事業基金會行使，係一行為觸犯相同之數罪名，為同種類想像競
  合犯。被告所犯行使偽造私文書及詐欺二罪，有方法結果之牽連關係，應從一重之
  行使偽造私文書罪處斷。爰審酌被告素行良好，犯罪所得金額不大，犯罪後已將詐
  得之金額全數返還予告訴人，惟身為藥物成癮防治協會之祕書長，竟濫用公益資源
  ，及其犯罪動機、目的、手段、生活狀況、智識程度、犯罪所生危害等一切情狀，
  量處如主文所示之刑。查被告前未曾受有期徒刑以上刑之宣告，有本院被告全國前
  案紀錄表在卷足憑，其因一時失慮，致罹刑典，經此刑之宣告後，應知所警惕，信
  無再犯之虞，本院認所宣告之刑以暫不執行為適當，併諭知緩刑二年，用啟自新。
三如附表編號一所示被告偽造之「林瑞三」署押一枚，不問屬於犯人與否，均依刑法
  第二百十九條規定沒收。至附表編號二至五所示之印章，係被告盜用他人真印章所
  蓋之印文，並非偽造印章之印文，不在刑法第二百十九條所定必須沒收之列（最高
  法院四十八年臺上字第一一三號判例參照），且非屬被告所有，爰不諭知沒收，併
  此敘明。
四告發人丙○○雖另於本院訊問時指稱：被告自藥物成癮防治協會八十七年度並無進
  項，依規定本毋須申報所得稅，然被告盜取協會編號○○一二○一至○○一三○○
  號空白收據一本，擅自對外募款，嗣協會接獲財政部臺北市國稅局松山稽徵所「教
  育文化公益慈善機關或團體滯報通知書」，始知上情，因認被告另涉犯刑法第三百
  二十條第一項竊盜罪嫌、第三百三十九條第一項詐欺罪嫌、第二百十六條、第二百
  十條行使偽造私文書罪嫌云云。惟查，經本院向財政部臺北市國稅局函查藥物成癮
  防治協會八十七年度欠稅資料，確認該協會於八十七年度符合「教育文化公益慈善
  機關或團體免納所得稅適用標準」規定，免納所得稅，截至八十九年七月二十一日
  止並無違欠未結，此有該局八十九年九月十五日財北國稅審一字第八九一六六七八
  一號函暨所得稅結算申報及核定資料等附卷足考。此部分既未經公訴人提起公訴或
  函請併案審理，復無積極證據證明與起訴部分有裁判上一罪關係，爰不併予審理，
  附此敘明。
據上論斷，應依刑事訴訟法第二百九十九條第一項前段，刑法第二百十六條、第二百
十條、第二百二十條、第三百三十九條第一項、第五十五條、第七十四條第一款、第
二百十九條，罰金罰鍰提高標準條例第一條前段，判決如主文。
中      華      民      國      八十九      年    十    月    二十三    日
                              臺灣士林地方法院刑事第四庭
                                          法  官  陳  玉  曆
右正本證明與原本無異。
如不服本判決，得自收受送達之日起十日內，向本院提起上訴。
                                          書記官  陳  鳳  嬌
中      華      民      國      八十九      年    十    月    二十五    日
附表：
┌──┬────────────┬───────────────┬───┐
│編號│項目                    │所在位置                      │數量  │
├──┼────────────┼───────────────┼───┤
│一  │林瑞三署押              │中華民國藥物成癮防治協會收據經│一枚  │
│    │                        │辦人欄                        │      │
├──┼────────────┼───────────────┼───┤
│二  │吳金樹印章              │財團法人黎明文化事業基金會現金│一枚  │
│    │                        │支出傳票收款人欄              │      │
├──┼────────────┼───────────────┼───┤
│三  │中華民國藥物成癮防治協會│中華民國藥物成癮防治協會收據理│一枚  │
│    │健保專用四角印章        │事長欄                        │      │
├──┼────────────┼───────────────┼───┤
│四  │中華民國藥物成癮防治協會│中華民國藥物成癮防治協會收據下│一枚  │
│    │收款專用圓戳印章        │方                            │      │
├──┼────────────┼───────────────┼───┤
│五  │中華民國藥物成癮防治協會│財團法人黎明文化事業基金會現金│一枚  │
│    │收款專用圓戳印章        │支出傳票收款人欄              │      │
└──┴────────────┴───────────────┴───┘
附錄本案論罪科刑法條全文。
刑法第二百十六條：
行使第二百十條至第二百十五條之文書者，依偽造、變造文書或登載不實事項或使登
載不實事項之規定處斷。
刑法第二百十條：
偽造、變造私文書，足以生損害於公眾或他人者，處五年以下有期徒刑。
刑法第二百二十條：
在紙上或物品上之文字、符號，依習慣或特約，足以為表示其用意之證明者，關於本
章之罪，以文書論。
刑法第三百三十九條第一項：
意圖為自己或第三人不法之所有，以詐術使人將本人或第三人之物交付者，處五年以
下有期徒刑、拘役或科或併科一千元以下罰金。


司法院資訊處製作；財團法人民間司法改革基金會備份。
